【裁判字號】    98,重訴,30
【裁判日期】    980911
【裁判案由】    拆屋還地
【裁判全文】
臺灣臺中地方法院民事判決  98年度重訴字第30號
原      告  財政部國有財產局臺灣中區辦事處
法定代理人  乙○○
訴訟代理人  洪嘉鴻律師
複 代 理人  丙○○律師
複 代 理人  甲○○
被      告  戊○○
                      號
被      告  丁○○
上列當事人間拆屋還地事件，本院於民國98年8月21日言詞辯論
終結，判決如下：
    主      文
被告戊○○應將坐落台中縣外埔鄉○○段第370地號土地全部騰
空交還原告。並應給付原告新台幣壹萬貳仟參佰捌拾肆元，及自
民國九十八年一月十日起至清償日止，按年息百分之五計算之利
息；暨自民國九十七年十二月一日起至返還上開土地止，按月給
付原告新台幣陸佰捌拾捌元。
被告丁○○應將坐落台中縣外埔鄉○○段第371地號土地全部騰
空交還原告。並應給付原告新台幣貳萬貳仟肆佰貳拾玖元，及自
民國九十八年一月二十四日起至清償日止，按年息百分之五計算
之利息；暨自民國九十七年十一月十五日起至返還上開土地止，
按月給付原告新台幣貳仟零參拾玖元。
原告其餘之訴駁回。
訴訟費用由被告賴義德負擔四分之一；另由被告丁○○負擔四分
之三。
本判決原告勝訴部分，於原告分別以新台幣伍佰捌拾萬陸仟元為
被告戊○○；以新台幣壹仟柒佰貳拾萬元為被告丁○○供擔保後
，得假執行。但被告戊○○如以新台幣壹仟柒佰肆拾壹萬捌仟零
肆拾伍元；被告丁○○如以新台幣伍仟壹佰伍拾捌萬柒仟貳佰零
伍元分別為原告供擔保後，得免為假執行。
原告其餘假執行之聲請駁回。
    事實及理由
甲、程序方面：
一、按國有財產撥給各地國家機關使用者，名義上雖為國有，實
    際上即為使用機關行使所有人之權利，故對於是類財產，准
    由管領機關起訴，代國家主張所有權人權利（參最高法院51
    年台上字第2680號判例意旨）。本件系爭土地雖為中華民國
    所有，但原告為管理者，有土地登記簿謄本可稽，揆諸前開
    說明，原告以管理機關之地位代表國家起訴，核無不合。
二、按訴狀送達後，原告不得將原訴變更或追加他訴，但請求之
    事實同一或擴張或減縮應受判決事項之聲明者，不在此限，
    民事訴訟法第255條第1項第2、3款定有明文。本件起訴時原
    聲明請求：1.被告戊○○應將坐落台中縣外埔鄉○○段第37
    0地號土地上之地上物拆除，並將土地騰空交還原告。2.被
    告丁○○應將坐落台中縣外埔鄉○○段第371地號土地上之
    地上物拆除，並將土地騰空交還原告˙˙」。嗣於民國98年
    8月21日言詞辯論期日當庭以言詞減縮更正訴之聲明：1.被
    告戊○○應將坐落台中縣外埔鄉○○段第370地號土地騰空
    交還原告。2.被告丁○○應將坐落台中縣外埔鄉○○段第37
    地號土地騰空交還原告˙˙」。原告所為上開更正聲明，原
    請求之基本同一事實並無變動，且為單純減縮應受判決事項
    之聲明，核與首揭規定相符，應予准許，合先敘明。
乙、實體方面：
一、(一)原告主張坐落於台中縣外埔鄉○○段第370地號土地全部
    （下稱系爭370地號土地）、同段第371地號土地全部（下稱
    系爭371地號土地）為中華民國所有，現為原告所管理。而
    被告戊○○於96年1月23日與原告簽立國有耕地租約，承租
    系爭370地號土地，面積11612.03平方公尺，租期自95年9月
    11日起至102年1月31日止，承租耕作之產物為甘藷，租金每
    月新台幣（下同）688元。又依上開租約第5條第7項約定載
    明：「承租土地，承租人確係自任耕作，種植農作物使用，
    無擅自變更使用情事，如有虛偽不實，願負法律責任，並認
    租約無效，交還耕地，絕無異議。」。詎原告嗣於96年4月
    間發現系爭370地號土地並無耕作情形，而係於其上增建設
    施、飼養動物，並與相鄰系爭371地號土地結合，作為「綠
    樹農場」之休閒娛樂區使用。足認被告戊○○再96年4月間
    即已無自任耕作之事實，且變更土地用途。原告自得依上開
    約定，主張租約終止無效，並自其後失其效力。則被告戊○
    ○自斯時起即屬無權占用系爭370地號土地。(二)又被告丁○
    ○亦於93年7月14日與原告簽立國有耕地租約，承租系爭371
    地號土地，面積34391.47平方公尺，租期自93年8月1日起至
    102年12月31日止，承租耕作之產物為甘藷，租金每月2039
    元。又依租約第4條其他約定事項第(八)項並載明：「承租人
    不自任耕作或將耕地全部或一部轉讓或轉租他人時，放租機
    關得終止租約。」。然原告嗣於96年4月間亦發現被告丁○
    ○並未於系爭371地號土地上自任耕作，而係於其上增建設
    施、飼養動物，並與相鄰前開系爭370地號土地結合，作為
    「綠樹農場」之休閒娛樂區使用。堪認被告丁○○於96年4
    月間即已無自任耕作之情形。原告遂於96年12月12日發函與
    被告丁○○，表明依上開約定條款終止租約，被告並於96年
    12月14日收受該函，則系爭371地號土地租約應於96年12月1
    4日因終止而歸於消滅。則被告丁○○自該時起，亦屬無權
    占用系爭371地號土地。故原告本於土地管理機關之地位，
    爰依民法第767條物上請求權及同法第455條租賃物返還請求
    權之法律關係，分別聲明請求被告戊○○應將系爭370地號
    土地、被告丁○○應將系爭371地號土地，全部騰空交還原
    告。另被告等均無權占用上開系爭土地受有利益，且致原告
    受有損害，原告自得依不當得利之規定，分別請求渠等返還
    相當於租金之損害。而被告戊○○每月應返還之不當得利金
    額為14515元〈300元（申報地價）×11612.03×0.05（年息
    ）÷12（月）=14515元（元以下捨棄）〉，則自96年5月1日
    起算至起訴前之97年11月30日止，請求18個月，被告戊○○
    已獲取不當得利金額為261270元（14515元×18=261270元）
    ；另被告丁○○每月應返還之不當得利金額為42989元〈300
    元（申報地價）×00000000×0.05（年息）÷12（月）=429
    89元（元以下捨棄）〉，則自96年12月15日起算至起訴前之
    97年11月14日止，共計11個月，被告丁○○已獲取不當得利
    金額為472879元（42989元×11=472879元）。此外，被告戊
    ○○、丁○○在未將系爭370、371地號土地返還原告前，均
    仍繼續獲有不當得利，原告自得分別向渠等繼續請求返還不
    當得利。是分別聲明請求被告戊○○應給付原告261270元，
    及自起訴狀繕本送達翌日起至清償日止，按年息百分之5計
    算之利息；暨自97年12月1日起至交還系爭370地號土地止，
    按月給付原告14515元。被告丁○○則應給付原告472879元
    ，及自起訴狀繕本送達翌日起至清償日止，按年息百分之5
    計算之利息；暨自97年11月15日起至交還系爭371地號土地
    止，按月給付原告42989元。並陳明願供擔保，請准宣告假
    執行。
二、被告等則略稱：渠等所增建設施乃為「臨時性農業設施」，
    且飼養動物亦屬農業發展條例第3條及土地法第106條所稱包
    括漁牧之耕作，故渠等所飼養之駝鳥、豬、羊隻等動物，核
    屬畜牧之範圍；又渠等所設立之「綠樹農場」，並非供經營
    休閒娛樂之用，是渠等並無違反不自任耕作之情事。此外，
    原告以申報地價，且按年息百分之5計算應返還相當於租金
    之損害金，亦顯不適當，當應以前約定之租金數額，計算相
    當於租金損害之標準，始為恰當等語辯解。並聲明：駁回原
    告之訴。並均陳明如受不利之判決，願供擔保請准宣告免為
    假執行。
三、原告主張之上開事實，業據其提出系爭土地登記簿謄本、國
    有耕地放租租賃契約書（下稱系爭租約）、系爭土地現狀圖
    及照片、函文及回執、系爭土地勘清查表列印（勘清查後）
    、租金明細表等資料為證，被告等除以上開情詞辯解外，對
    其餘之事實則不爭執。
四、經查：
（一）依原告與被告戊○○所簽立系爭租約第1條記載租用之面
      積（公頃）、正產物之種類（甘藷）、每公頃收穫量（公
      斤）、租率及租額（公斤）；第5條第7項特別約定載明：
      「承租土地，承租人確係自任耕作，種植農作物使用，無
      擅自變更使用情事，如有虛偽不實，願負法律責任，並認
      租約無效，交還耕地，絕無異議。」；另依原告與被告丁
      ○○所簽立系爭租約第4條其他約定事項第(八)項並載明：
      「承租人不自任耕作或將耕地全部或一部轉讓或轉租他人
      時，放租機關得終止租約。」等內容，且被告等並均自陳
      ：當時分別承租系爭土地之目的，係要栽種農作物，沒有
      要蓋房子等語（見本院98年2月13日言詞辯論筆錄）。可
      知，被告等分別於簽立系爭租約時，均已知悉系爭土地須
      自任耕作，種植農作物使用，且不得擅自變更使用，否則
      ，原告即得主張系爭租約無效（如後所述，自其後不生效
      力）或終止系爭租約，並收回系爭土地至明。
（二）又按耕地租賃，所謂耕作，指目的在定期（按季、按年）
      收穫，實施人工於他人之土地以栽培農作物而言（參司法
      院院字第738號解釋）。另關於農作物之定義，在耕地租
      用，除漁牧外，係指租耕他人之農地（田地、旱地）或雖
      非農地，而其租用目的係種植稻、麥、甘蔗、蕃薯、茶、
      桑等一般農作物之土地而言（參最高法院63年台上字第15
      29號判例意旨）。另土地法第106條所稱之耕地租用，係
      指以自任耕作為目的，約定支付地租，使用他人之農地者
      而言。故耕地租賃，承租人應以耕地供耕作之用。如承租
      人變更耕作之使用目的，改充耕作以外之使用，即屬不自
      任耕作。所稱耕作，依土地法第106條第2項之規定，雖包
      括漁牧，但此乃謂自始即約定租用他人之土地而為漁牧，
      亦屬於耕地租用而已，非謂凡屬耕地租用，即可任意變更
      農地原有性質而為漁牧使用。故原為栽培農作物之耕地租
      佃契約，承租人未經出租人同意，逕將農地變更為漁牧之
      用，並興建設施，致變更農地原有性質，自屬違反耕地租
      佃契約，不自任耕作（參最高法院87年度台上字第592號
      判決意旨）。查系爭租約簽訂後，原告分別於96年5月21
      日、7月12日、9月11日勘查系爭370地號土地現場使用情
      形，其結果為：「種植花木及土地石、綠樹農場；圍籬內
      飼養山諸、養鴨、貨櫃房、草地、水池等、綠樹（農場）
      」；原告又分別於96年3月1日、6月28日、7月12日、9月
      11日勘查系爭371地號土地現場使用情形，其結果為：「
      養駝鳥、簡易鵬房、花樹、土石地及種植樹木（碳渣及雜
      草）混同；活動式廁所、養雞隻、山豬等、綠樹農場、貨
      櫃房」，此有前揭土地勘清查表（列印）及照片等資料附
      卷可憑，且為被告等所不爭執，則揆諸上開判例、判決意
      旨說明，被告等顯有不自任耕作之行徑，是原告主張：被
      告等就承租之系爭土地，均未依租賃之目的，從事耕作並
      種植農作物之使用等情，堪信為真實。被告等所辯：渠等
      並無違反不自任耕作之行徑云云，自均不足取。
（三）另依原告與被告戊○○所簽立之上開系爭租約特約事項第
      5條第3項約定所載之內容，足認被告戊○○就系爭370地
      號土地之利用，必須自任耕作且種植農作物使用，否則原
      訂系爭租約即屬無效。惟觀該系爭土地之租約，核屬具有
      繼續性質之法律關係，是該租約無效，解釋上應為當然終
      止之意，申言之，系爭租約無待於另為終止之意思表示，
      當然向後失其效力，惟對之前兩造間已發生租賃關係之權
      利義務，應不生影響，俾免影響法之安定性（參最高法院
      70年度台上字第4637號、80年度台再字第15號判例、92年
      度台上字第2494號判決意旨）。至原告與被告丁○○所簽
      立前揭系爭租約第4條其他約定事項第(八)項所載之內容，
      如被告丁○○不自任耕作時，原告即得終止租約，收回土
      地。查系爭土地，經原告勘查結果，被告等均未依租賃目
      的，從事耕作使用，已如前述，準此，堪認被告等業已違
      反前開系爭租約之約定，參諸被告戊○○自陳：前開勘驗
      現狀，大概在承租後至96年4月間前，即已存在等詞，則
      揆諸上開說明，系爭370地號土地之租約，至遲應自96年4
      月間起，即應當然終止，並向後失其效力而不存在；至系
      爭371地號土地租約，亦經原告於96年12月12日發函與被
      告丁○○，表明依上開租約第4條第(八)項約定，予以終止
      租約，被告丁○○且於96年12月14日收受該函等情，亦有
      該信函及回執資料可參，且為被告丁○○所不否認，則系
      爭371地號土地租約，自應於96年12月14日因終止而消滅
      不存在。
（四）再按承租人於租賃關係終止後，應返還租賃物。所有人對
      於無權占有或侵奪其所有物者，得請求返還之。對於妨害
      其所有權者，得請求除去之，民法第455條前段、第767條
      前段及中段分別定有明文。查兩造間就系爭土地之租賃關
      係，既均已經歸於消滅而不存在，則被告等分別占用系爭
      土地，即已失其合法正當之權源，自屬無權占有，依前揭
      規定說明，被告等自應分別將租賃物即系爭土地返還原告
      。從而，原告分別聲明請求被告戊○○應將系爭370地號
      土地、被告丁○○應將系爭371地號土地，均全部騰空交
      還原告，核屬有據，應予准許。
（五）末按依不當得利之法則請求返還不當得利，以無法律上之
      原因而受利益，致他人受有損害為其要件，故其得請求返
      還之範圍，應以對方所受之利益為度，非以請求人所受損
      害若干為準。而無權占有他人土地，可能獲得相當於租金
      之利益為社會通常之觀念，是請求人請求無權占有人返還
      占有土地所得之利益（參最高法院61年台上字第1695號判
      例意旨），原則上應以相當於該土地之租金額為限。查本
      件被告戊○○自96年4月間起、被告丁○○則自96年12月1
      5日起即無權占用系爭土地，致原告無法使用收益，則依
      社會通常觀念，渠等獲有相當於租金之不當得利，並因此
      致原告受有無法使用收益該土地之損害，原告自得本於不
      當得利之法律關係，請求被告等返還相當於租金之損害。
      又系爭370地號土地，原承租每月之租金為688元；系爭37
      1地號土地，原承租每月之租金為2039元，此有前開租金
      明細表可憑，且為兩造所不爭執，基此，本院認自應參酌
      前所約定之上開租金數額，計算被告應分別返還原告相當
      於租金之不當得利，始為適當。故原告主張以系爭土地之
      申報地價，且按年息百分之5計算應返還相當於租金之損
      害金云云，即屬無據。綜上，原告另主張依不當得利之法
      律關係，請求被告戊○○自96年5月1日起算至起訴前之97
      年11月30日止，請求18個月，每月688元，合計12384元（
      688元×18=12384元），及自起訴狀繕本送達翌日即98年1
      月10日起至清償日止，按年息百分之5計算之利息；暨自9
      7年12月1日起至交還系爭370地號土地止，按月給付原告
      688元。被告丁○○自96年12月15日起至97年11月14日止
      ，合計11個月，每月2039元，共計22429元（2039元×11=
      22429），及自起訴狀繕本送達翌日即98年1月24日起至清
      償日止，按年息百分之5計算之利息；暨自97年11月15 日
      起至交還系爭371地號土地止，按月給付原告2039元之範
      圍內，均屬有據，應予准許；逾此範圍之請求，則均無理
      由，應予駁回。
五、本件判決之結果已臻明確，兩造其餘主張暨攻擊防禦方法，
    經審酌均於判決之結果無影響，毋庸一一贅述，附此敘明。
丙、本判決原告勝訴部分，兩造均陳明願供擔保請准宣告假執行
    或免為假執行，經核均無不合，爰分別酌定相當擔保金額准
    許之。至原告敗訴部分，其假執行聲請失所依據，應併予駁
    回。
丁、據上論結，本件原告之訴為一部有理由，一部無理由，並依
    民事訴訟法第79條、第85條第1項但書、第390條第2項、第
    392條第2項判決如主文。
中    華    民    國    98    年    9    月    11    日
                  民事第四庭    法  官  黃文進
正本係照原本作成。
如對本判決上訴，須於判決送達後20日內向本院提出上訴狀。
中    華    民    國    98    年    9    月    11    日
                                書記官


司法院資訊處製作；財團法人民間司法改革基金會備份。
